【裁判字號】    92,上易,141
【裁判日期】    920529
【裁判案由】    詐欺
【裁判全文】
臺灣高等法院高雄分院刑事判決                    九十二年度上易字第一四一號
    上  訴人即
    自  訴  人  甲○○
    自訴代理人  徐豐明律師
    上  訴  人
    即  被  告  乙○○
    選任辯護人  王丕衍律師
右上訴人等因被告詐欺案件，不服臺灣高雄地方法院九十一年度自字第二三一號中華
民國九十一年十一月二十八日第一審判決，提起上訴，本院判決如左：
      主  文
原判決撤銷。
乙○○無罪。
      理  由
一、自訴意旨略以：自訴人在高雄市九如市場賣牛肉，乙○○自民國（下同）八十九
    年間起向自訴人多次購買牛肉肉品，迄於九十一年三月底止，尚欠新台幣（下同
    ）二百四十五萬元之多，乙○○稱無力給付，要求以每月八萬五千元之支票分期
    平均攤還，詎於九十一年四月底已到期之支票竟無法兌現，隨即失去聯絡。經自
    訴人查詢始知其已遭銀行拒絕往來，自訴人旋即於九十一年五月五日前往乙○○
    在台東市○○路三八一號營業所，乙○○家人稱乙○○已不在該處，嗣自訴人收
    到乙○○寄送之委託書，告以乾記商行以一百萬元之價格轉讓於羅文正，自訴人
    即向羅文正夫婦接洽，羅文正則告以並無拖欠乙○○一百萬元之盤讓金，無從給
    付等語，再經自訴人與乙○○連絡，乙○○仍避不見面，因認乙○○涉有刑法第
    三百三十九條第一項之詐欺取財罪嫌云云。
二、按刑法詐欺罪之成立，以有意圖為自己或第三人不法所有，以詐術使人將本人或
    第三人之物交付為要件。所謂以詐術使人交付，必須被詐欺人因其詐術而陷於錯
    誤，若其所用方法不能認為詐術，亦不致使人陷於錯誤，即不構成該罪，此亦有
    最高法院四十六年度台上字第二六０號判例可資參照。又犯罪事實應依證據認定
    之，無證據不得推定其犯罪事實；不能證明被告犯罪者，應諭知無罪之判決，刑
    事訴訟法第一百五十四條及第三百零一條分別定有明文。所謂認定犯罪事實之證
    據，係指足以認定被告確有犯罪行為之積極證據而言，如未能發現相當證據或證
    據不足以證明，自不能以推測或擬制之方法，以為裁判基礎；認定不利於被告之
    事實，須依積極證據，苟積極證據不足為不利被告之認定時，即應為有利於被告
    之認定，更不必有何有利之證據。認定犯罪事實之證據雖不以直接證據為限，惟
    無論為直接或間接證據，須客觀上於一般人均不致有所懷疑而達於確信之程度者
    ，始可據為有罪之認定，倘其證明尚未達於「確信」之程度，而有合理可疑存在
    時，即難據為被告不利認定。再者，告訴人（自訴人亦同）之告訴，係以使被告
    受刑事訴追為目的，是其陳述是否與事實相符，仍應調查其他證據以資認定，此
    有最高法院二十九年上字第三一０五號、四十年台上字第八十六號、三十年上字
    第八一六號、五十二年度台上字第一三００號、七十六年台上字第四九八六號判
    例可資參照。
三、本件自訴人認被告乙○○涉有詐欺罪嫌，係以被告自八十七年間起少量向自訴人
    購買牛肉，所開具支付貨款之票據每張三至五萬元不等，均有兌現，八十七年十
    一月間起至八十八年十一月底止，被告再向自訴人訂購如附表所示之牛肉，除八
    十八年九月份外，每月均有訂購，次數則為每月一次至四次，金額則為每次少則
    五萬餘元，多則四十餘萬元不等，總計一年間三十一次之貨款，不過七百五十萬
    五千三百三十五元，平均每次二十五萬元左右，每月訂貨六十餘萬元，被告所開
    具支付貨款之票據均有兌現，惟自八十八年十二月六日起至八十九年一月二十九
    日短短一個月內即訂購如附表二所示之牛肉七次，訂購金額少則者四十餘萬元，
    多則一百餘萬元，訂購金額合計四百七十二萬二千九百九十八元，惟發票日八十
    九年二月五日，面額四十萬八千元之第一張支票，經自訴人屆期提示即因存款不
    足而遭退票，被告要求換票，自訴人無奈而同意，被告遂簽發支票五十四張，合
    計金額四百六十五萬元五千元交自訴人，惟除兌現二百二十一萬元外，其餘均未
    兌現，並逃匿無蹤，且被告前於八十五年間亦倒債肉品商一百四十六萬餘元；於
    九十一年間倒債肉品商馮振寬等人二百餘萬元，為其主要論據。訊據被告則堅詞
    否認有何詐欺取財之犯行，辯稱：其係經營肉品商，自八十七年九月間迄於八十
    九年三月三十一日止，與自訴人交易之金額共一千四百餘萬元，八十八年十二月
    至八十九年一月二十九日止大量向自訴人叫貨係因年關將近，營業額為平常之二
    倍，自訴人亦稱進貨較多，可以算便宜，所以買的比較多，所以發生週轉不靈係
    因攤還積欠他人之債務及被倒債、倒會、下游客戶欠款無法回收之金額超過營業
    收入，之前雖有債欠肉品商之貨款，惟均仍陸續攤還中，後來無法繼續經營，把
    經營多年之乾記商行售讓予羅文政夫婦時，原打算將轉讓權利金一百萬元移轉給
    自訴人，不料自訴人因一時找不到被告，竟夥同討債公司至前揭商行騷擾，以致
    彼等不敢繼續營業，使被告喪失償債之機會等語。
四、經查：
  (一)被告確有自八十八年十二月六日起至八十九年一月二十九日止向自訴人購買四百
    七十二萬二千九百九十八元牛肉，現仍積欠自訴人貨款二百二十餘萬元之事實，
    已迭據被告於原審及本院審理時供認在卷，堪信自訴人此部分之指訴為真實。
  (二)被告向自訴人購買牛肉之時間係起於八十七年六月至八十九年一月間止，交易金
    額共計一千四百零三萬八千餘元，每次購買肉品均簽發二至三個月支票交付自訴
    人，以支付貨款之事實，亦據被告提出帳簿節本、支票影本、銀行對帳單附卷可
    憑（見原審卷第一０五頁至一四五頁），並為自訴人所是認，被告此部分所辯亦
    堪採信。
  (三)自訴人於原審具狀陳稱：八十九年農曆過年前，被告向自訴人購買牛肉肉品約四
    百萬元左右，並以多張支票給付貨款，但剛過完年後，八十九年二月五日所持支
    票遭退票等語（見原審卷第十六頁），則被告所辯係因年關將近，營業額為平常
    之二倍，所以購買較多之牛肉等語，與常情並無不合，自難以所購買之肉品較平
    常為多，遽認被告係蓄意詐騙。
  (四)被告以乾記商行所簽發，發票日為八十九年二月五日，面額四十萬八千元之支票
    經自訴人提示付款後，因存款不足而遭退票之事實，固有支票及退票理由單在卷
    可憑（見原審卷第二十三頁）。惟自訴人亦自承：八十九年二月五日支票遭退票
    後，被告以需要將退票之支票註銷為由，找自訴人商談，以每月八萬五千元分期
    攤還等語（見原審卷第十六頁第二行），且被告事後確按期攤還至九十一年三月
    三十一日止，共計償還二百二十一萬元，此經迭據自訴人陳明在卷，如被告蓄意
    詐騙，則被告既已詐得四百七十二萬二千九百餘元之牛肉，豈有再分期償還近一
    半貨款之理？是自訴人執此指稱被告詐騙，實難謂已達於通常一般人均不致有懷
    疑之程度。且如前所述，被告與自訴人間之牛肉買賣係係起於八十七年迄於八十
    九年一月間，近二年間之交易總價格即高達一千四百餘萬元，亦足證被告前此之
    交易並非在取得自訴人之信任，以遂行其後之詐騙伎倆。
  (五)被告原向他人租得位於台東市○○路三八一號之「乾記商行」，事後確已於九十
    一年四月九日租給羅文政使用，此經本院向台東地方法院函查屬實，有該院檢送
    之房屋公證書影本在卷可憑（見本院卷第四十五頁）。雖證人羅文政於原審證稱
    ：後來沒有轉讓成功等語，惟依上開公證書觀之，被告所稱原本打算將所經營之
    店面轉讓收取權利金以清償積欠自訴人之貨款之辯解，並非無稽，縱未能完成轉
    讓，亦不能以事後之情事演變，認被告於購買牛肉之初即有詐欺之犯意。同理，
    被告於首張支票退票與自訴人協商分期清償後，所交付發票日九十一年四月三十
    日、發票金額八萬五千元之支票再度退票，亦不能執此認被告在行為時係有欺罔
    之犯意。
  (六)被告雖於八十五年間積欠欣伯國際有限公司（下稱欣伯公司）二百四十一萬九千
    七百三十七元，雙方已達成和解，約定被告應分三十六期清償，有確認書一紙在
    卷可憑（見原審卷第二一五頁），被告陸陸續續亦清償至八十七年十二月十一日
    ，清償金額近一百萬元，有被告所提出之銀行匯款單三十四紙在卷可憑（見原審
    卷二一六頁至二二二頁），且被告與欣伯公司之交易時間係起於八十三年至八十
    四年間，進貨超過十次等情，此經證人翁世源於原審證述在卷（見原審卷第一九
    四頁）。雖足徵被告與欣伯公司及被告與自訴人間交易情節相類似，惟被告積欠
    欣伯公司肉品貨款原因為何，是否係詐騙？如被告係蓄意詐騙，何以事後仍分期
    清償部分貨款？何況被告前確於八十七年四月間，因擔任陳國聰之連帶保證人而
    遭銀行追償八十餘萬元，有台東區中小企業銀行於同年月所出具之證人代償借款
    證明書、借據影本在卷可憑（見原審卷第一四六、一四七頁），是被告辯稱之後
    無力再繼續清償其積欠欣伯公司貨款係遭人連累等語，亦非無據。又被告雖亦積
    欠肉品商馮振寬貨款。惟被告與馮振寬肉品交易期間係自八十九年至九十一年初
    ，交易總金額達一千多萬元，只有最後一個月之貨款二百餘萬元未給付，此經馮
    振寬證述在卷（見原審卷第一九四頁）。縱令被告有對馮振寬詐騙，應成立詐欺
    罪，亦不能據以證明被告對自訴人有不法所有之意圖。如前所述，被告係向自訴
    人購買四百七十餘萬元牛肉，全部款項無法清償後，與自訴人達成和解，並陸陸
    續清償自訴人近半數之貨款，被告是否有詐欺罪犯罪構成要件之不法所有意圖，
    非無疑義，核與被告係在最後一個月向憑振寬購買牛肉後，貨款分文未付之情節
    ，顯然不同，二者自難相提併論。又被告向自訴人購買牛肉時固積欠他人債務，
    惟被告既未向自訴人表示其未負債，而衡諸常情，自訴人亦不可能就此詢問被告
    ，自難以被告未主動告知未負債，即認被告有使用詐術，使自訴人陷於錯誤，核
    與詐欺罪係以施用詐術，使人陷於錯誤之犯罪構成要件不合。再者，被告辯稱遭
    他人倒債、下游廠商貨款無法收回等情，亦據其提出借據、本票、銷貨估價單等
    為證，則被告辯稱因此而周轉不靈等語，亦難謂全然不可信。此外，卷內亦無確
    切之證據足以證明被告有施用詐術使自訴人陷於錯誤而交付財物之行為。本件應
    係債務不履行之民事糾葛，難以詐欺欺財罪相繩，因不能證明被告犯罪，自應諭
    知被告無罪之判決。
五、原審未詳為推求，遽為論罪科刑之判決，尚有未洽，被告執此聲明上訴指摘原判
    決不當，為有理由，應由本院將原判決撤銷，並諭知被告無罪之判決。
據上論結，應依刑事訴訟法第三百六十九條第一項前段、第三百六十四條、第三百四
十三條、第三百零一條第一項，判決如主文。
中    華    民    國     九十二     年       五       月      二十九    日
                              臺灣高等法院高雄分院刑事第四庭
                                  審判長法官  蕭權閔
                            法官  陳啟造
                                        法官  李嘉興
右正本證明與原本無異。
不得上訴。
                                      書記官  劉博文
中    華    民    國     九十二     年       六       月        二      日
                                                                        Ｋ


司法院資訊處製作；財團法人民間司法改革基金會備份。
